臺灣高等法院民事判決
109年度上字第1007號
上  訴  人  楊琳琪  
訴訟代理人  吳啟瑞律師
複  代理人  翁毓琦律師
被  上訴人  楊慧心  
訴訟代理人  劉祥墩律師
            劉宇倢律師
上列當事人間請求返還借名登記物事件，上訴人對於中華民國10
9年6月5日臺灣新北地方法院108年度訴字第3416號第一審判決提
起上訴，本院於110年7月7日言詞辯論終結，判決如下：
    主      文
上訴駁回。
第二審訴訟費用由上訴人負擔。
    事實及理由
上訴人主張：兩造於民國95年結婚後，伊於99年9月17日以新臺
  幣（下同）657萬元向訴外人周瑀婕購買如附表所示房地（下
  稱系爭房地），因伊無法單獨以伊名義辦理系爭房地貸款，遂
  與被上訴人合意將系爭房地應有部分1/2 （下稱系爭應有部分
  ）借名登記於被上訴人名下，兩造再共同向玉山商業銀行（下
  稱玉山銀行）貸款430萬元（下稱系爭貸款）。因兩造業已離
  婚，以起訴狀繕本送達為終止借名登記之意思表示，類推適用
  民法第541條第2項，或依同法第767條第1項、第179條規定，
  擇一求為命被上訴人將系爭應有部分移轉登記予伊之判決。原
  審為上訴人敗訴之判決，上訴人不服，提起上訴，上訴聲明為
  ：㈠原判決廢棄。㈡被上訴人應將系爭應有部分移轉登記予伊。
被上訴人則以：系爭房地為兩造婚後共同出資購入，並由兩造
  及2名未成年子女共同居住使用，且系爭貸款兩造亦共同具名
  擔任借款人，是系爭房地為兩造所共有，兩造間就系爭應有部
  分並無借名登記契約存在等語，資為抗辯。並答辯聲明：上訴
  駁回。 
經查，兩造於95年1月8日結婚，於同年4月6日辦理結婚登記，
  於108年7月22日經法院裁判離婚，於同年8月1日離婚登記。而
  系爭房地於99年10月19日以買賣為原因移轉登記為兩造共有，
  應有部分各1/2等事實，為兩造所不爭執，並有土地、建物登
  記謄本、戶籍謄本在卷可稽（見原審卷第43至49、145頁），
  自堪信為真實。 
上訴人主張兩造間就系爭應有部分有借名登記契約存在，兩造
  離婚後，伊已終止借名登記契約，請求被上訴人將系爭應有部
  分移轉登記予伊，然為被上訴人所否認，並以前開情詞置辯。
  經查：
  ㈠上訴人不得依民法第767條第1項規定請求返還系爭應有部分
    ：
　  按民法第767條係規定，所有人對於無權占有或侵奪其所有
    物者，得請求返還之。對於妨害其所有權者，得請求除去之
    。有妨害其所有權之虞者，得請求防止之。前項規定，於所
    有權以外之物權，準用之。故非所有人或得準用之所有權以
    外之物權權利人，即無此項物上請求權（最高法院100年度
    台上字第1722號判決意旨參照）。是以，未曾登記為土地所
    有權之人，即無從行使所有人之所有物返還請求權，請求他
    人將土地之所有權移轉登記予伊。上訴人既未曾登記為系爭
    應有部分之所有人，則其行使所有人之所有物返還請求權，
    請求被上訴人將系爭應有部分移轉登記予其，洵非可採。
　㈡兩造間就系爭應有部分並無借名登記契約存在：
　⒈次按夫或妻之財產分為婚前財產與婚後財產，由夫妻各自所
    有。不動產物權經登記者，推定登記權利人適法有此權利，
    民法第1017條第1項前段、第759條之1第1項定有明文。次按
    稱「借名登記」契約云者，謂當事人約定一方將自己之財產
    以他方名義登記，而仍由自己管理、使用、處分，他方允就
    該財產為出名登記之契約。其成立側重於借名者與出名者間
    之信任關係，在性質上應與委任契約同視。倘其內容不違反
    強制、禁止規定或公序良俗者，固應賦予無名契約之法律上
    效力，並類推適用民法委任之相關規定。惟借名登記契約究
    屬於「非典型契約」之一種，仍須於雙方當事人，就一方將
    自己之財產以他方名義登記，而仍由自己管理、使用、處分
    ，他方允就該財產為出名登記，相互為合致之意思表示，其
    契約始克成立，且主張借名登記者，應就該借名登記之事實
    負舉證責任（最高法院100年度台上字第1972號、102年度台
    上字第1833號判決意旨參照）。
　⒉上訴人主張其出面尋找仲介，並與前手周瑀婕簽訂系爭房地
    買賣契約等節，固提出系爭房地買賣契約、專任委託銷售契
    約書、代書收費標準為證（見原審卷第25至41、89至91頁）
    ，惟不動產交易實務上，簽訂買賣契約之人與房地所有權人
    未必同一，且夫妻共同購買不動產，推由其中一方出面委託
    仲介並與出賣人簽訂買賣契約，尚非罕見，自難僅因上訴人
    出面委託仲介，並以上訴人名義與周瑀婕簽訂系爭房地買賣
    契約，即逕認兩造間有借名登記契約存在。
  ⒊上訴人主張其支付系爭房地第1、2期價款、仲介費、過戶規
    費及系爭貸款本息等節，業據提出存摺、支票、取款憑條（
    見原審卷第39、51至87、255至263頁），且為被上訴人所不
    爭執，堪信為真。然一般夫妻經營共同生活，家庭生活費用
    除食、衣、行、育、樂等開銷，更包括住之相關支出。而兩
    造婚姻關係存續期間，家庭生活費用主要由上訴人負責，被
    上訴人主要擔任家管，在家帶小孩，也有開設補習班，補習
    班收入、房租亦由上訴人負責管理，業據兩造陳述在卷（見
    本院卷第125至126頁），足證兩造於婚姻關係存續期間係以
    各自所得收入共同負擔家庭所有開銷，而對於家庭之經營維
    繫共同作出貢獻，自無法僅以上訴人支付系爭房地第1、2期
    價款、仲介費、過戶規費及系爭貸款本息等費用，即認定上
    開所有金額均係上訴人個人收入所得支出，更無法進而推論
    系爭房地均屬於上訴人一人單獨出資購買。故上訴人執此為
    由，主張系爭房地屬於其一人出資購買，被上訴人僅為系爭
    應有部分出名登記云云，要非可採。　　
　⒋上訴人復主張其因玉山銀行辦理貸款經辦人員甲○○告知其有
    貸款限制，而借用被上訴人名義辦理系爭貸款云云；惟查，
    系爭貸款係於99年10月間，由被上訴人擔任借款人、上訴人
    擔任共同借款人向玉山銀行申貸，嗣於104年3月間改由上訴
    人擔任借款人、被上訴人擔任共同借款人等情，有系爭房地
    借款契約存卷可佐（見原審卷第159至205頁）。參以，證人
    甲○○於本院證稱：本件如果以上訴人名義貸款，會有二戶問
    題，我會說明依照主管機關規定，貸款成數會有限制，且不
    得有寬限期、不得以其他名義增加貸款，但不會建議借款人
    用他人名義借款。來貸款時，借款人已經事前作功課，自己
    判斷，如果沒有事前做功課，銀行會跟借款人提及主管機關
    規定，借款人知道後，也會回去自行判斷。銀行不會主導或
    建議借款人是否要用他人名義為房屋所有權人來借款。我沒
    有印象上訴人表示被上訴人只是出名人。在放貸信用評估時
    ，會一同評估借款人、共同借款人信用及收入等語歷歷（見
    本院卷第161至164頁），尚難認上訴人主張其係因證人甲○○
    建議始與被上訴人達成借名登記合意為可採。從系爭房地上
    開申貸情況，難認被上訴人僅為單純出名者，至為灼然。
　⒌又系爭房地自購入後，迄104年10月被上訴人搬離止，為兩造
    與2名未成年子女共同住所等情，業據兩造在另案陳述明確
    （見原審卷第274至275頁），被上訴人長期居住該處，與上
    訴人共同經營家庭生活，縱由上訴人保管系爭房地相關文件
    資料，仍難謂被上訴人對於系爭房地毫無管理使用收益處分
    權限。至被上訴人搬離系爭房地後，雖未繳納系爭房地相關
    規費稅捐，亦與兩造間就系爭應有部分有無借名登記契約存
    在無涉，併此陳明。
綜上所述，上訴人類推適用民法第541條第1項，及依同法第179
  條、第767條第1項之規定，請求被上訴人應將系爭應有部分移
  轉登記予伊所有，為無理由，不應准許。原審為上訴人敗訴之
  判決，並無不合。上訴論旨指摘原判決不當，求予廢棄改判，
  為無理由，應駁回其上訴。   
本件事證已臻明確，兩造其餘之攻擊或防禦方法及所用之證據
  ，經本院斟酌後，認為均不足以影響本判決之結果，爰不逐一
  論列，附此敘明。
據上論結，本件上訴為無理由，判決如主文。
中　　華　　民　　國　　110 　年　　7 　　月　　 21 　日
                  民事第五庭   
                      審判長法  官　賴劍毅
                            法  官　洪純莉
                            法  官　陳君鳳
正本係照原本作成。
如不服本判決，應於收受送達後20日內向本院提出上訴書狀，其
未表明上訴理由者，應於提出上訴後20日內向本院補提理由書狀
（均須按他造當事人之人數附繕本）上訴時應提出委任律師或具
有律師資格之人之委任狀；委任有律師資格者，另應附具律師資
格證書及釋明委任人與受任人有民事訴訟法第466 條之1第1項但
書或第2項所定關係之釋明文書影本。如委任律師提起上訴者，
應一併繳納上訴審裁判費。
中　　華　　民　　國　　110 　年　　7 　　月　　22　　日

                            書記官 郭姝妤

附 表：
┌─┬─────────────────┬─────┐
│編│土地地號                          │權利範圍  │
│號│                                  │          │
├─┼─────────────────┼─────┤
│1 │新北市○○區○○段000 地號        │675/200000│
└─┴─────────────────┴─────┘
┌─┬─────────────────┬────┐
│編│建物建號及門牌                    │權利範圍│
│號│                                  │        │
├─┼─────────────────┼────┤
│2 │新北市○○區○○段0000○號        │1/2     │
│  │共有部分：                        │        │
│  │同段2736建號（權利範圍66/10000）  │        │
│  ├─────────────────┤        │
│  │新北市○○區○○路00巷00號8 樓之3 │        │
└─┴─────────────────┴────┘
┌─┬─────────────────┬────┐
│編│建物建號                          │權利範圍│
│號│                                  │        │
├─┼─────────────────┼────┤
│3 │新北市○○區○○段0000○號        │21/2000 │
└─┴─────────────────┴────┘